最高法院刑事判決　　　　　　　　　　　　　　　八十八年度台上字第四六四七號
　　上　訴　人　台灣高等法院檢察署檢察官
　　被　　　告　甲○○
　　選任辯護人　林照雄律師
右上訴人因被告偽造文書案件，不服台灣高等法院中華民國八十六年七月二十一日第
二審更審判決（八十六年度上更(一)字第一四六號，起訴案號：台灣宜蘭地方法院檢察
署八十三年度偵字第一二九八號），提起上訴，本院判決如左：
    主  文
上訴駁回。
    理  由
按刑事訴訟法第三百七十七條規定，上訴於第三審法院，非以判決違背法令為理由，
不得為之。是提起第三審上訴，應以原判決違背法令為理由，係屬法定要件。如果上
訴理由狀並未依據卷內訴訟資料，具體指摘原判決不適用何種法則或如何適用不當，
或所指摘原判決違法情事，顯與法律規定得為第三審上訴理由之違法情形，不相適合
時，均應認其上訴為違背法律上之程式，予以駁回。本件檢察官上訴意旨略稱：(一)、
稅捐稽徵法第四十七條第一款之規定，係將納稅義務人之公司之責任，基於刑事政策
之考慮，於其應處徒刑範圍內，轉嫁於公司之負責人，故此情形而受罰之公司負責人
，乃屬於「代罰」之性質，倘若公司確有以不正當方法逃漏稅捐，公司負責人縱令不
知情，仍應負稅捐稽徵法第四十一條及第四十七條之刑責。原判決以被告不知情為由
，改判被告無罪，有判決不適用法則之違法。(二)、游敏正、簡文雄、康碧豐等三人之
工資表共六張，以及上述各人之六張工資金額之所得稅扣繳憑單，究竟係出於何人之
筆跡，倘若非被告之筆跡，亦應查明被告是否有教唆他人偽造前述工資表及扣繳憑單
情事，作為判斷之基礎。原判決未就此疑點查明交代，遽為被告無罪之判決，有應於
審判期日調查之證據，而未予調查之違法等語。
惟查證據之取捨與證據之證明力如何，均屬事實審法院得自由裁量、判斷之職權；苟
其此項裁量、判斷，並不悖乎通常一般之人日常生活經驗之定則或論理法則，又於判
決內論其何以作此判斷之心證理由者，即不得任意指摘其為違法，而據為提起第三
審上訴之合法理由。本件原判決以公訴意旨略以被告甲○○係福固營造股份有限公司
（以下簡稱福固公司）之負責人，明知康碧堅、簡光哲、簡政堯並未於八十年七月至
九月間在福固公司工作，竟協助康碧堅等人，出具不實之八十年七月至九月之薪資扣
繳憑單，交康碧堅等人提出宜蘭縣五結鄉農會順利貸得款項，足生損害於農會之審核
及稅捐稽徵機關課稅之正確性，因認被告涉有刑法第二百十六條、第二百十五條之行
使業務登載不實文書罪嫌云云。經審理結果，被告堅決否認有上開犯行，並辯稱：公
司規模龐大，製作員工薪資表及扣繳憑單係屬下人員所為，伊無法逐項審核簽章，不
可能與不相識之康碧堅等人勾串，故意出具登載不實之薪資扣繳憑單供康某等人貸款
等語。而經查向宜蘭縣五結鄉農會貸款之簡政堯、康碧豐、簡文雄、康碧堅、簡光哲
、游敏正等六人均供稱不認識被告，且不知公司老闆為何人，薪資表係簡麗花（福固
公司前會計）幫忙填寫。證人簡麗花於原審之前審證稱薪資表係伊之筆跡，公司小姐
要伊幫簡文雄代寫工資表報給公司，簡文雄亦叫伊填薪資表等語。證人游祥明（福固
公司股東）亦稱：「我只說（指向會計小姐說）只要證件齊全，可以先開（薪資扣繳
憑單）」等語。福固公司會計劉美玲亦結證：「臨時工人要領工資，都是向工頭領的
，臨時工的扣繳憑單，是由會計事務所製作的。」等語。綜上證據，足證福固公司出
具予康碧堅等人之八十年七月至九月之工資表及扣繳憑單，其製作過程並未經被告實
際經手或審核，其所辯不知情，且從未囑公司會計人員製作前開工資表及薪資扣繳憑
單等語，應堪採信。此外，復查無其他積極證據足資證明被告有公訴意旨所指之不法
犯行，因而撤銷第一審論處被告罪刑之判決，改判諭知被告無罪，已於判決內詳予論
述其理由。從形式上觀察，並無違背法令之情形存在。查康碧堅等六人之工資表係福
固公司小姐及簡文雄叫簡麗花填寫，已據簡文雄及簡麗花供證在卷。又福固公司股東
游祥明已證稱其向公司會計小姐說只要證件齊全，可以先開薪資扣繳憑單等語；福固
公司會計劉美玲亦證稱臨時工之薪資扣繳憑單，係由會計事務所製作，如臨時工中途
不做，而要扣繳憑單時，伊亦會製作等語（見第一審卷第一八二頁）。足見系爭薪資
扣繳憑單應係游祥明指示公司會計小姐依工資表等資料製作，且並無證據證明被告教
唆他人製作該扣繳憑單。原審審判期日已依法提示系爭扣繳憑單與工資表，以及證人
游祥明、簡麗花、簡文雄、劉美玲之上述證言予被告，並告以要旨，自已依法調查證
據。上訴意旨謂原審未查明被告是否有自行製作或教唆他人製作不實之系爭薪資扣繳
憑單云云，而指摘有應於審判期日調查之證據未予調查之違法云云，顯非依據卷內資
料執為指摘之合法第三審上訴理由。再查原審既認不能證明被告有公訴意旨所指之行
使業務上登載不實文書犯行，則原審自不得就被告是否另涉犯稅捐稽徵法第四十七條
、第四十一條之罪予以審判，且原審亦未就此併予判決，上訴意旨，以原判決未論被
告以上開違反稅捐稽徵法罪刑，而指摘原判決有判決不適用法則之違法云云，亦非適
法之第三審上訴理由。是上訴意旨所指原判決違法情事，衡以前開說明，顯屬違背法
律上之程式，應予駁回。又公訴意旨認被告涉犯刑法第二百十六條、第二百十五條之
罪嫌，其法定最重本刑為三年以下有期徒刑，固屬刑事訴訟法第三百七十六條第一款
所列之案件，原不得上訴於第三審法院。惟公訴意旨係指訴被告製作不實之員工薪資
扣繳憑單等情，如果不虛，則被告即有違反商業會計法第七十一條第一款以明知不實
之事項而填製會計憑證之犯行，該罪最重法定本刑為五年以下有期徒刑，非屬刑事訴
訟法第三百七十六條所列不得上訴第三審之案件，故本件自得上訴於本院，附此明
。
據上論結，應依刑事訴訟法第三百九十五條前段，判決如主文。
中      華      民      國    八十八    年      八      月    二十六    日
                              最高法院刑事第五庭
                                  審判長法官  丁  錦  清
                                        法官  賴  忠  星
                                        法官  林  茂  雄
                                        法官  王  居  財
                                        法官  黃  一  鑫
      右正本證明與原本無異
                                              書  記  官
中      華      民      國    八十八    年      八      月    三十一    日
